臺灣高雄地方法院刑事判決　　　　　　　　　　　　　九十年度訴字第一一一六號
　　公　訴　人　臺灣高雄地方法院檢察署檢察官
　　被　　　告　乙○○
　　選任辯護人　楊昌禧
　　　　　　　　唐小菁
　　　　　　　　邱佩芳
　　被　　　告　戊○○
　　指定辯護人　本院公設辯護人丙○○
　　被　　　告　己○○
　　選任辯護人　邱明政
右列被告因盜匪案件，經檢察官提起公訴（八十九年度偵字第一七八二六號），本院
判決如左：
    主  文
乙○○、己○○共同意圖為自己不法之所有，攜帶兇器，以強暴至使不能抗拒，而使
他人交付其物，各處有期徒刑柒年陸月。
戊○○公訴不受理。
    事  實
一、緣民國八十九年二月五日係中國春節，經營拖車運輸公司之甲○○乃於八十九年
    二月三日囑咐公司會計先行提領現金，供其發放紅包給司機之用，因未全部發放
    完畢，甲○○乃將尚未發放之現金新台幣（以下同）七十萬三千元，連同曳引車
    回數票二十本（每本價值六千一百七十五元，合計十二萬三千五百元）放置於手
    提袋內，並於當日晚間偕其妻兒共同前往其堂姐陳菁住處，與其二位堂姐及堂兄
    乙○○之家人一起吃晚飯、玩象棋麻將，因擔心手提袋放在車內會被人偷走，乃
    將手提袋一併帶往陳菁住處，直至翌日凌晨二時許，甲○○與其妻兒要離開陳菁
    住處時，因陳菁一再挽留，甲○○乃當著乙○○的面告知一大早要發放薪水給司
    機，並指著手提袋說裡面有不少錢等語，乙○○聞言心生歹念，且因其熟悉甲○○之作息、上班時間，認機不可失，乃於甲○○離開後，以000000000
    0號行動電話與己○○謀議，再由己○○以0000000000號行動電話與
    其員工丁○○（另行審結）聯繫，丁○○認有機可趁，乃以其所有登記為蕭建弘
    名義之0000000000號行動電話撥打其堂弟戊○○000000000
    0號行動電話（登記名義人為莊偉強），邀約戊○○共同參與，謀議既畢，乙○○、己○○、丁○○、戊○○四人乃共同意圖為自己不法之所有，基於共同之犯
    意聯絡，推由丁○○先行前往高雄市○○區○○路四七九巷十九之一號甲○○住
    處附近勘查現場，並協議由丁○○、戊○○下手強取財物，四人則相約以行動電
    話互相聯絡、支援；迄當日早上七時許，丁○○即駕駛不詳車號之機車由高雄縣
    大寮鄉山頂村經由高雄縣鳳山市五甲地區，進入高雄市小港區，先前往小港區○○路六八巷一弄七號戊○○住處，接應戊○○上車後，共乘機車前往上開甲○○
    住處樓下埋伏，嗣於七時五十分許，甲○○自其住處三樓下樓，甫離開公寓大門
    約十公尺，即遭丁○○持一不詳名稱之堅硬物品抵住腰部，丁○○並喝令甲○○
    返回公寓一樓，甲○○無奈只得返回公寓，戊○○旋持不詳姓名之人所有之刀進
    入公寓一樓，並以該刀械抵住甲○○腹部，丁○○則於進入一樓樓梯間後，以該
    堅硬之物抵住甲○○太陽穴，以此強暴之方式至使甲○○因此不能抗拒，而使甲○○依丁○○之令，將內裝有上開財物之手提袋、摩托羅拉行動電話一支、皮夾
    一只（內有現金八千元、甲○○之身分證、中國信託信用卡、提款卡）全部交給
    丁○○，丁○○、戊○○得手後迅速騎機車揚長而去，丁○○並於離開一段距離
    後，依協議以上開行動電話聯絡乙○○已得手之訊息，再由乙○○聯絡己○○，
    四人再相約分配所得之財物。嗣經甲○○向警察報案，警方依甲○○提供之訊息
    循線查獲。
二、案經高雄市政府警察局小港分局移送臺灣高雄地方法院檢察署檢察官偵查起訴。
    理  由
甲、被告乙○○、己○○部分：
一、訊據被告乙○○、己○○均矢口否認有何上開犯行，被告乙○○辯稱：伊當日根
    本不知道甲○○身上帶有鉅額現金，如何能與他人謀議行搶，且伊與己○○、丁○○等人聯絡，係要叫他們來打牌，不是聯絡強劫之事云云，被告己○○則辯稱
    ：當日乙○○打電話叫伊去打牌，伊沒空才幫他打電話給丁○○云云。惟查：
    （一）本案發生後，被害人甲○○馬上前往警察局報案，並向警方指訴應係其堂
          兄乙○○所為，此有八十九年二月四日九時五十分制作之警訊筆錄附卷可
          稽，直至八十九年三月十五日第二次警訊時，仍直指涉案人為被告乙○○
          ，並明確表示被告乙○○知道其身上攜有鉅款等語，當時事情剛發生，被
          害人之記憶係最清晰的時候，其關於被告乙○○知道其身上有現金之陳述
          應為實在，而被告乙○○與被害人係堂兄弟關係，二人素無怨懟，衡情被
          害人不可能誣指被告乙○○涉案，是被害人於警訊時根據被告乙○○因好
          賭致經濟拮据，及被告乙○○知道其身上帶有許多現金，而推論被告陳清
          課涉案並非毫無實據。至於被害人於本院調查時雖稱不復記憶離開堂姐家
          時被告乙○○是否在場等語，而證人陳菁亦證稱：甲○○自她家離開時，
          乙○○不在場等語，然被害人於警訊時曾謂：「：：後來乙○○又隨我車
          後回家拿布袋戲錄影帶大約凌晨二時二十分許離開我家」等語（詳八十九
          年三月十五日警訊筆錄），若被害人離開證人陳菁家時被告乙○○不在場
          ，被告乙○○如何能與被害人一起返家拿錄影帶，可證被害人事後於本院
          之供述及證人陳菁之證詞與事實不符，且本院於九十年十二月二十七日訊
          問被害人時，距離本案發生時間八十九年二月四日已一年十個月餘，被害
          人因此而記憶模糊要屬合情，自難因此而推翻被害人於警訊之陳述。
    （二）下手行搶之人係被告戊○○、丁○○二人，業據被害人於警訊中指認歷歷
          ，而被害人於本院調查時亦陳稱：剛開始對互徒還有印像，但現在已模糊
          ，及被告丁○○、戊○○二人的身高體型與搶匪留給伊之印象比較接近，
          所以指認被告丁○○、戊○○二人等語，可證被害人於警訊指認被告劉子
          榮、戊○○時，對歹徒還有印象，且係依據其二人之身高體型與搶匪相符
          才指認，被害人並非無端指認。又被告丁○○、戊○○當時所使用之行動
          電話號碼分別為0000000000、0000000000號，此業
          據被告丁○○、戊○○供承不諱，而被告丁○○於該日七時零九分即從五
          甲方向進入被害人居住之小港區，並往被害人住處前進，直至案發後（七
          時五十分發生本案）旋於八時十四分從鄰近鳳山市○○○路離開小港區，
          此可從通聯紀錄內記載之發話基地台位置及電子地圖合併觀察得知，可證
          被告丁○○案發當時活動地點在被害人家附近，此亦足以佐證被害人之指
          認為實在。
    （三）被告四人分持0000000000、0000000000、0000
          000000、0000000000號行動電話，於附件所示通話紀錄
          之通話時間密集交岔聯絡之事實，有客戶基本資料二紙、通聯紀錄五份附
          卷可稽。被告乙○○係少數知道被害人攜有鉅款之人，而其於知悉後即與
          被告己○○聯絡，被告己○○旋與被告丁○○聯繫，又下手行搶之被告劉
          子榮於案發前後不僅與被告乙○○互相聯絡，且係密集聯絡，被告乙○○
          自被告丁○○處知悉財物得手消息後，被告乙○○馬上與被告己○○聯絡
          ，此有附件通話紀錄在卷可按，由此密集之通話紀錄可證被告乙○○、蔡
          朝傳與被告戊○○、丁○○間有共同之犯意聯絡。
    （四）被告四人間於案發當日深夜二時四十四分起至九時五十四分止，連續多次
          密集聯絡已詳如前述。被告乙○○於本院審理時謂：「我打電話給蔡某（
          即己○○）要丁○○的電話，要找丁○○、戊○○打麻將：：」、「（問
          ：當時打電話給己○○時有無叫他過來打牌）有的，他說他要油漆，要我
          去叫丁○○他們」、「他（即己○○）叫我自己與他們聯絡，：：」等語
          （詳本院九十年十二月二十日訊問筆錄），依被告乙○○所述，被告己○○因要油漆而叫被告乙○○自己去聯絡丁○○、戊○○打麻將，惟依通聯
          紀錄顯示，被告乙○○撥打給被告己○○後六分鐘，被告己○○即與被告
          丁○○聯絡，被告乙○○反而至六時四十六分許才與被告丁○○聯絡，被
          告己○○既於六分鐘後，就與被告丁○○聯繫，被告己○○焉須叫被告陳
          清課自行聯絡？又被告乙○○既於深夜時分急著找被告丁○○打牌，為何
          拖到清晨六時四十六分才與被告丁○○聯絡？可證被告乙○○所述之通聯
          內容不實在。
    （五）被告己○○於警訊時謂：「當時乙○○打電話給我，叫我去打牌，我因沒
          空，打電話給丁○○，請他去打牌，丁○○說他在看電影，等一下再連絡
          」，至本院審理時則稱：「（乙○○）要我幫他找人打牌，我說好但實際
          上我沒有幫他找人」、「（乙○○）沒有（指名要丁○○、戊○○來打牌
          ）」云云，被告己○○前後陳述不符，且與被告乙○○之供述亦不相符，
          堪認被告己○○之供述亦不實在。
    （六）被告己○○與被告丁○○於警訊時均供稱：被告丁○○於看完電影後約凌
          晨三時許，至被告己○○家中「聊天」等語，直至檢察官偵查時才提及當
          天係去被告己○○家中「油漆」，若當日被告丁○○真的是為了替被告蔡
          朝傳「油漆」才去被告己○○家中，被告己○○、丁○○二人應該對此事
          記憶深刻，畢竟油漆不是一件容易的事，且非每日、每月、甚至每年都油
          漆，然被告己○○與被告丁○○於警訊時反而都未提及油漆之事，可證所
          謂「油漆」一事係被告己○○與被告丁○○事後杜撰，而被告己○○與被
          告丁○○為何要虛擬事實，無非要遮掩當日有共同協議之犯行。
    （七）被告丁○○雖否認有前往小港區活動，並辯稱伊使用之00000000
          00號行動電話有時候由其女友劉姿鳳使用，可能係劉姿鳳在小港區活動
          而被紀錄下來等語，劉姿鳳於檢察官偵查時亦到庭結證稱當日伊有使用上
          開行動電話與被告戊○○聯絡等語，然被告戊○○於警訊時僅提到伊有撥
          打上開行動電話與被告丁○○聯絡，並未提到行動電話由劉姿鳳在使用，
          是被告丁○○、證人劉姿鳳之證詞著實可疑，且證人劉姿鳳係被告丁○○
          之女友，其於偵查中之證詞應係迴護被告丁○○之詞。
    （八）被害人於本院之陳述與其於警訊中之陳述雖不太一致，但對於歹徒之人數
          、作案之方法等關鍵之點所為之陳述並無不同，且被害人二次陳述時間相
          距一年餘將近二年，記憶難免會模糊，自難因被害人前後關於細節部分之
          指訴不同，而認被害人之指訴不實在。
    （九）被害人於警訊中雖曾依口卡片指認莊偉強、劉柏榮涉案，然被害人於現場
          指認本人時，即馬上且非常明確地陳稱莊偉強、劉柏榮二人非行搶之歹徒
          ，衡情口卡片之照片均為半身照片，且劉柏榮係被告戊○○之兄，二人極
          為相似，則被害人依口卡片指認而發生誤認之情事要屬合理可能，自難因
          被害人曾錯誤指認口卡片即認被害人之指認均不實在。
    綜上所述，被告辯解均不足採信，本案罪證明確，犯行堪以認定。
二、按被告行為後，懲治盜匪條例業於九十一年一月三十日經公告廢止，另刑法第三
    百二十八、第三百三十條等相關條文亦於同日配合修正及增訂，並分別於同年二
    月一日失效、生效，被告四人之強盜行為，在懲治盜匪條例未公布廢止前，依被
    告行為時所適用之法律而言，該條例乃前揭修正前刑法之特別法，依特別法優於
    普通法之法律適用原則，本應適用懲治盜匪條例規定論處，無適用修正前刑法之
    餘地，雖懲治盜匪條例嗣經廢止，然刑法強盜罪等相關條文亦同時修正、增訂以
    銜接，則考其立法之目的，乃在以修正後之刑法規定取代上開條例，避免修正前
    之刑法發生中間法之效力，故懲治盜匪條例雖廢止，然因廢止前後被告之行為在
    行為時、裁判時均有刑罰規定，是該條例之廢止，仍屬刑法第二條第一項所稱之
    行為後法律有變更之情形，而非刑事訴訟法第三百零二條第四款、第三百八十一
    條、第三百九十三條第四款所稱之刑法「廢止」，亦無所謂因該條例之廢止而應
    回復適用修正前刑法相關法條之餘地，故法院就被告之強盜行為於九十一年二月
    一日以後裁判時，依刑法第二條第一項規定，並參酌二十五年上字第二六七號、
    二十八年上字第二三九七號、五十一年台上字第二一七九號判例意旨，自應就被
    告行為時有效之懲治盜匪條例與裁判時已修正之刑法相關條文予以比較適用，至
    被告行為時修正前之刑法相關條文，既不因上開條例廢止而回復，又非中間法，
    即無所謂比較適用問題，合先敘明。
三、次按行為後法律有變更者，適用裁判時法律，但裁判前之法律有利於行為人者，
    適用最有利於行為人之法律，刑法第二條第一項定有明文；而懲治盜匪條例第五
    條第一項第一款係規定「意圖為自己或第三人不法所有，以強暴、脅迫、藥劑、
    催眠術或他法，致使不能抗拒而取他人之物或使其交付者，處無期徒刑或七年以
    上有期徒刑」，九十一年一月三十日修正後之刑法第三百二十八條第一項、第三
    百三十條第一項則規定「意圖為自己或第三人不法之所有，以強暴、脅迫、藥劑
    、催眠術或他法，至使不能抗拒，而取他人之物或使其交付者，為強盜罪，處五
    年以上有期徒刑」、「犯強盜罪而有第三百二十一條第一項各款情形之一者，處
    七年以上有期徒刑」，比較新舊法結果，裁判時之法律刑度較輕、較有利於被告
    ，應適用裁判時之法律即九十一年一月三十日修正後之刑法第三百三十條、第三
    百二十八條。
四、再按刑法分則或刑法特別法中規定之結夥二人或三人以上之犯罪，應以在場共同
    實施或在場參與分擔實犯罪之人為限，不包括同謀共同正犯在內；最高法院七十
    六年台上字第七二一０號判例可資參照。經查被告戊○○攜帶之刀械，在客觀上
    足以對人體構成傷害應屬兇器，是被告乙○○、己○○、丁○○、戊○○四人基
    於共同之犯意聯絡，由被告戊○○、丁○○二人攜帶刀械下手行搶被害人之犯行
    ，核係犯修正後刑法第三百三十條、第三百二十一條第一項第三款之攜帶兇器加
    重強盜罪。被告乙○○、己○○，與被告丁○○、劉申四人間有犯意之聯絡，行
    為之分擔，均為共同正犯。爰審酌被告犯後均否認犯行，堪認其毫無悔意，被告
    丁○○、戊○○行搶時雖有攜帶兇器，然未以兇器加害被害人，被害人所受之損
    害不輕，被害人與被告乙○○係堂兄弟關係，被告乙○○竟不顧兄弟之誼，夥同
    他人行搶，及被告所為影響社會治安甚鉅、被告犯罪之手法、智識等一切情狀，
    量處如主文所示之刑。被告戊○○、丁○○犯罪時所使用之刀械及不詳名稱堅硬
    之物，無從證明係被告所有，亦無從證明現尚未滅失，爰不另為沒收之諭知。
乙、被告戊○○部分：
一、公訴意旨略謂：被告戊○○與被告乙○○、己○○、丁○○共同意圖為自己不法
    之所有，以行動電話謀議之方式，於八十九年二月四日七時五十分許，在高雄市
    小港區○○路四七九巷口，由被告丁○○、戊○○分持疑似手槍、長刀等物作砍
    殺狀，使被害人甲○○不能抗拒，強劫被害人所有之行動電話及現金四十二萬元
    等物之紙袋一個，因認其涉有懲治盜匪條例第五條第一項第一款之強盜罪嫌。
二、按犯罪在任職服役前，發覺在任職服役中者，依本法追訴審判。軍事審判法第五
    條第一項定有明文。次按對於被告無審判權者，應諭知不受理之判決。刑事訴訟
    法第三百零三條第六款定有明文。經查本案犯罪時間在八十九年二月四日，而被
    告戊○○旋於行為後之同年五月十六日入伍服役，經警於八十九年六月五日在其
    部隊內對其制作筆錄，並於八十九年六月八日由被害人指認被告戊○○犯罪，此
    業據被告戊○○陳明在卷，是被告戊○○犯罪在任職服役前，然發覺在任職服役
    中（八十九年六月間），揆諸前開規定應依軍事審判法追訴審判。雖被告戊○○
    已於九十一年三月十六日本院審理中退伍，然檢察官起訴時本院對之即無審判權
    ，且無從自軍事審判法第五條但書之規定推演至「軍人離職離役後未受軍事審判
    者，即應由普通法院審判」之結論，又如認本應由軍法機關審判之案件，誤向普
    通法院提起自訴，於被告退伍前應認無審判權而諭知不受理，於被告退伍後則已
    補正而取得審判權，則審判權之歸屬則永繫於不確定之狀態，是法院於被告退伍
    後，仍應諭知被告不受理判決（八十八年六月一日法務部暨所屬機關法律問題座
    談會紀錄可資參照）。綜上所述，本院對被告戊○○無審判權，爰就被告戊○○
    部分諭知不受理判決。
丙、被告丁○○部分俟其到案後另行審理。
據上論斷，應依刑事訴訟法第二百九十九條第一項前段、第三百零三條第六款、刑法
第二條第一項、第二十八條、第三百二十一條第一項第三款、修正後第三百三十條第
一項，判決如主文。
本案經檢察官陳碧霞到庭執行職務。
中      華      民      國    九十一    年      四      月    二十五    日
                                  臺灣高雄地方法院刑事第三庭
                                      法  官    李淑惠
右正本證明與原本無異。
如不服本判決，應於判決送達後十日內，向本院提出上訴狀。
                                      書記官    曾秀鳳
中      華      民      國    九十一    年      四      月    二十五    日
